臺灣高等法院臺中分院民事判決　八十九年度重上字第一六九號
　　上　訴　人　甲○○
　　被　上訴人　歐浦企業股份有限公司
　　法定代理人　楊勝欽
右當事人間請求給付票款事件，上訴人對於中華民國八十九年九月十三日臺灣苗栗地
方法院八十九年度訴字第一三○號第一審判決提起上訴，本院判決如左：
    主    文
上訴駁回。
第二審訴訟費用由上訴人負擔。
    事    實
甲、上訴人方面：
一、聲明：求為判決：(一)原判決廢棄。(二)駁回被上訴人在第一審之訴。(三)第一、二審
    訴訟費用由被上訴人負擔。(四)如受不利判決時，願以現金或等值之金融機構可轉
    讓定期存單供擔保，請准宣告免為假執行。
二、陳述：除與原判決記載相同者，茲引用之外，補稱：
(一)、按當事人無正當理由，不從提出文書之命者，法院得審酌情形，認為他造關於該
    文書之主張或依文書應證之事實為真實，民事訴訟法第三百四十五條第一項定有
    明文。查本件上訴人為被上訴人公司職員，而被上訴人公司於八十八年十二月二
    二日脅迫上訴人簽發系爭本票後，即誣指上訴人詐欺公司為由而於同年底將上訴
    人解雇。上訴人因被解雇而離職後，全部訴訟資料皆留存於被上訴人公司，故被
    上訴人實有依上訴人聲請提出上訴人收款簽收簿（按即上訴人所稱日報表）及客
    戶出貨上限表等訴訟資料於　鈞院之義務，然被上訴人一再拒絕提出，上訴人於
    　鈞院審理中經閱卷得知被上訴人曾提出收款簽收簿其中一頁後，上訴人乃再聲
    請　鈞院命被上訴人提出該收款簽收簿，而被上訴人始不得不提出該簽收簿。被
    上訴人雖提出收款簽收簿，惟迄今仍不願提出客戶出貨電腦上限表。上訴人請
    鈞院依前開法條規定認上訴人所主張：快通通訊行出貨上限為新臺幣（下同）五
    十萬元、財鑫公司出貨上限為五萬元、Ｕ２公司出貨上限為一百萬元之事實為真
    實，合先敘明。
(二)、上訴人簽發本件系爭本票實係遭脅迫而簽發，上訴人已撤銷發票意思表示：上訴
    人簽發系爭本票並非係因與黃中偉、陳汝鈴共同詐騙被上訴人，經被上訴人發現
    才簽發作為損害賠償之用：緣被上訴人一再主張系爭本票係作為損害賠償擔保之
    用，無非以上訴人與訴外人黃中偉共同以其他商家名義向被上訴人詐欺貨物出貨
    予冠欣公司或黃中偉，嗣東窗事發上訴人一直祈求被上訴人原諒且一再保證會賠
    償損失，於八十八年十二月二十二日方由上訴人簽具系爭本票作為損害賠償擔保
    ；又被上訴人八十九年十二月十四日答辯狀指稱：訴外人陳汝鈴與上訴人共同循
    私舞弊，明知上訴人詐騙公司財物，竟幫助上訴人隱暪，私下將退票交由上訴人
    處理，致被上訴人多被詐騙一百三十多萬元云云。經查被上訴人上開主張及陳述
    均非事實，爰說明如后。二、上訴人與黃中偉無共同詐欺被上訴人公司，退票原
    因純屬冠欣公司或黃中偉因資金不足而與被上訴人發生債務糾紛：１、上訴人以
    其他廠商名義出貨皆經被上訴人法定代理人楊勝欽同意：查被上訴人公司對往來
    之廠商於電腦內皆設有出貨金額上限，若出貨金額超過電腦上限，倉管人員無法
    打列銷貨單，又因設有密碼管制，除非經過被上訴人法定代理人楊勝欽同意，由
    楊勝欽本人同意出貨，或由楊勝欽通知公司負責客戶額度設定之會計林香蘭更改
    電腦上限額度才能出貨，此有被上訴人自承「被上訴人公司係在電腦對每個客戶
    設定最高出貨額度，若要增加客戶之銷售額度，只要解除電腦限制功能即可，訴
    外人楊勝欽為公司負責人，當然可以決定此事」及證人劉國銓九十年九月二十一
    日結證「新客戶上限是五萬元，如超過電腦打不出來，就要請示經理楊勝欽，經
    核准後才改電腦額度」、被上訴人法定代理人楊勝欽自承「上限是我規定的，如
    超過額度，只要經過我同意，就可以更改電腦上限，並不需要假藉他人名義出貨
    ，我同意後我會告訴會計林香蘭更改電腦設定的額度，修改後即可出貨」、證人
    陳汝鈴九十年十月十七日結證「每位客戶均有固定額度限制，額度我們沒辦法更
    改，除非楊勝欽同意才可以更改，或交由其他會計改，因更改要有密碼」、證人
    林香蘭九十年十一月十四日證稱「額度是依客戶往來情形，由楊勝欽定額度後，
    我再輸入電腦，一般客戶額度是五萬元，常往來的客戶由經理另外核定，額度設
    定後，如票收回來無法兌現或不夠的話，會請示經理提高額度」可證。又證人林
    香蘭於九十年十一月十四日筆錄結證稱「（問：你到職後，有無因業務需要，建
    議經理提高額度出貨之情形？）沒有，我在職時，也沒有業務員請求提高額度」
    ，故本件若有廠商出貨超過額度，一定是公司負責人楊勝欽同意始得打列銷貨單
    出貨。２、次查原審卷三五至三七頁被上訴人指摘上訴人以其他廠商名義出貨給
    訴外人冠欣公司或黃中偉之附表一中，其中快通通信行其電腦出貨上限為五十萬
    元，然僅九月三十日（即原審卷第三十五頁附表一編號四、五、六）出貨金額即
    高達五十二萬零七百六十三元，而十月份出貨金額更高達一百三十一萬九千九百
    三十七元，另一財鑫公司為新公司，其出貨上限僅五萬元，然僅八十八年十月二
    十二日一天即出貨高達八十八萬一千元，如前所述，若非楊勝欽事前同意，根本
    無法打列銷貨單，足證上訴人以其他廠商出貨係經楊勝欽事前同意。３再查從被
    上訴人九十年十一月十四日陳報狀附件一上訴人收款簽收簿（按即上訴人所稱日
    報表），即　鈞院卷第一六一頁、第一六七頁、第一六八頁、第一六九頁、第一
    七三頁、一七五頁、一七八頁等頁內交易之廠商Ｕ２，其收款時間及交易金額分
    別為八十八年十月五日、一百四十七萬五千八百五十元；八十八年十八、十九日
    合計二百五十八萬二千六百元；八十八年十月二十一日、一百六十六萬三千元；
    八十八年十月二十七日、八十八年十月二十七日、六十七萬六千元；八十八年十
    一月九日、八十三萬一千元；八十八年十一月十一日、一十五萬五千元；八十八
    年十一月二十三日、八十三萬元，合計出貨金額高達八百二十一萬三千四百五十
    元，然Ｕ２出貨上限僅為一百萬元，而前述實際出金額如此龐大，若非事前經楊
    勝欽同意，如何能出貨？４、又查原審卷第三八頁附表二編號第十三號，票號Ｆ
    Ｌ0000000號支票，與被上訴人九十年十一月十四日陳報狀附件一對照發
    現（　鈞院卷第一七一頁右下最後一行），黃中偉所簽發之該張支票係同時核銷
    宏門、國際、神通、新又通等六家通訊行貨款，顯見事前必經被上訴人法定代理
    人楊勝欽同意上訴人以其他廠商出貨給冠欣公司或黃中偉，才會以開立一張支票
    支付數家通訊行貨款。
(三)、被上訴人法定代理人楊勝欽對上訴人收受訴外人黃中偉支票及客票知之甚詳：１
    、查上訴人收回客戶之貨款，不論現金或支票皆須記錄在收款簽收簿，並將支票
    或現金交由會計，會計並製作應收票託收單，經前來收款銀行人員簽章後，會計
    再交由負責人楊勝欽過目，此有證人前會計陳汝鈴證稱：「業務回來後要填寫日
    報表（按指收款簽收簿），如我核對無誤即蓋章。每天銀行會來收票，銀行收票
    後要簽名」、「楊勝欽每天要看日報表（按此處所稱「日報表」係指「應收票託
    收單」），他何時看我不知道，我們下班前要將日報表送給他」、「如收回來的
    單子跟支票的名字不符時，我們也會收，有時是客票，如有問題退票，由業務員
    自己去處理。支票收回來，經我簽章後，都會交給楊勝欽看」、「日報表交給銀
    行核對，如無誤他們會簽名，再交給楊勝欽」（　鈞院九十年十月十七日筆錄第
    二頁倒數第三行至第三頁第一行及倒數第五行、第五頁第三行）可證。故上訴人
    收回黃中偉所簽發之支票，被上訴人法定代理人楊勝欽必定知悉，且公司所有進
    出貨及收款，皆需經由電腦作業，公司電腦皆有連線，楊勝欽必然可從電腦得知
    ，則其空言完全不知情實不足採。２、又查業務員收回客戶之支票如被上訴人法
    定代理人楊勝欽覺得票期太長，會請業務員拿回請客戶更改票期或改收現金，此
    有證人劉國銓證稱「如票期太長，會請客戶更改日期」、被上訴人法定代理人楊
    勝欽亦自承「如票期太長，即不能再出貨，通常會改票期，或收回現金，才可再
    出貨」（　鈞院九十年九月二十一日筆錄第七頁第四、六行）可證，是如楊勝欽
    從未看過業務員所收回之支票，如何能知悉票期太長，益證楊勝欽對上訴人收取
    黃中偉交付支票之情形知之其詳。３、上訴人以其他廠商名義出貨給訴外人冠欣
    公司或黃中偉，收受其簽發支票原皆能兌現，僅因嗣後周轉困難才陸續跳票，實
    非上訴人與黃中偉共同詐欺被上訴人：１查同前第１─４段所引被上訴人陳報之
    附件一上訴人收款簽收簿同頁即第一七一頁，其中收款日期為八十八年十月二十
    九日，付款行庫為二信，票號為ＦＬ0000000、發票日八十八年十一月七
    日、金額二十八萬二千元之支票，此與前第１─４段所指票號為ＦＬ00000
    00號支票為連號，可知亦為黃中偉所簽發，而此張支付亦係支付慶大等三家通
    訊行貨款且已兌現，益證楊勝欽事前必有同意上訴人以其他廠商名義出貨給冠欣
    公司或黃中偉，而將數張不同廠商銷貨單以簽發一張支票方式支付，是上訴人絕
    無可能與黃中偉共同詐欺被上訴人，黃中偉跳票純屬冠欣公司或黃中偉嗣後周轉
    困難而與被上訴人產生之債務問題。２、次查從原審卷第三八頁附表二被上訴人
    陳報跳票一覽表，其中編號第十四、十六號二張黃中偉簽發之支票，與被上訴人
    於九十年十一月十四日陳報狀附件一上訴人付款簽收簿相對照，該二張支票係上
    訴人於八十八年十月二十九日（按雖附件一上未表明日期，然對照　鈞院卷第二
    一０頁被上訴人陳報之附件二應收票託收單可知其收票日期為八十八年十月二十
    九日）所收受黃中偉簽發五張支票以沖銷其以快通名義出貨之貨款中之二張（五
    張支票分別為票號ＦＬ0000000、發票日八十八年十一月十二日，票號Ｆ
    Ｌ0000000、發票日八十八年十一月十七日、票號ＦＬ0000000、
    發票日八十八年十一月二十三日，票號ＦＬ0000000、發票日八十八年十
    二月五日，票號ＦＬ0000000、發票日八十八年十二月十三日，　鈞院卷
    第一七一頁右第三行參照），然查當日一天總計出貨金額高達一百七十萬元，早
    已超過快通出貨上限五十萬元，若非楊勝欽同意，上訴人如何能出貨？又從黃中
    偉已兌現其中三張合計一百零二萬元貨款，亦足證上訴人確係將貨物將給冠欣公
    司或黃中偉，根本無被上訴人所指上訴人與黃中偉共同詐欺行為存在。３、再查
    從　鈞院卷第一七三頁被上訴人陳報上訴人之附件一收款簽收簿，其中收款日期
    為八十八年十一月五日，廠商為冠欣公司，付款內容為發票日十一月二十二日、
    金額三十三萬元，及發票日八十八年十二月九日、金額三十五萬元（按本張支票
    即原審卷第三八頁附表二編號十五號之支票），其中第一張三十三萬元如期兌現
    ，僅第二張部分跳票，顯見冠欣公司或黃中偉仍有給付貨款，僅因嗣後財務困難
    才陸續跳票，此亦可證上訴人與黃中偉非共同詐欺被上訴人，純屬被上訴人與冠
    欣公司或黃中偉債務問題。４、本件訴外人黃中偉所簽發之支票及客票跳票，黃
    中偉已另簽發六百萬元本票作為擔保，與上訴人無關：緣訴外人黃中偉所簽發之
    支票及客票陸續跳票後，被上訴人法定代理人楊勝欽即要求上訴人向黃中偉拿回
    貨款，其中原審卷第三八頁附表二邱耀輝部分，金額合計二百二十三萬元部分，
    經邱耀輝與被上訴人達成協議，由邱耀輝提供不動產當作擔保，而附表二編號九
    至二十三部分，金額合計六百零二萬四千元，上訴人則請黃中偉另簽發六百萬元
    本票以為擔保，上訴人並將該本票交給楊勝欽，此亦經楊勝欽自承「當初他將責
    任推給黃中偉，我說既然這樣，你就去向黃中偉拿回貨款，他才去拿回黃中偉開
    的分期付款的六百萬本票」（鈞院九十年九月二十日筆錄第六頁倒數第七行至第
    八行），顯然黃中偉跳票純屬其與被上訴人債務問題，根本與上訴人無涉。
(四)、綜上所述，上訴人以其他廠商名義出貨給冠欣公司或黃中偉既事前經被上訴人法
    定代理人楊勝欽同意，事後所收回之支票亦經楊勝欽過目，而黃中偉除原審卷三
    八頁所示之支票跳票外，其餘其簽發之支票皆已兌現，且黃中偉亦另簽發六百萬
    本票以為擔保，則被上訴人誣指上訴人與黃中偉共同詐欺一節純屬無稽。
(五)、陳汝鈴並未如被上訴人所述將附表二編號一至八號支票交由上訴人私下處理，且
    其所簽之八十八年十二月二十四日切結書（原審卷八十一頁），乃因楊勝欽書寫
    切結書內容後脅迫其簽名，其並無與上訴人共同詐欺被上訴人等情，則經臺灣臺
    中地方法院檢察署八十九年度偵字第一五四七五號查明事證後為不起訴處分（見
    證一）在案。
(六)、綜上，上訴人既無與黃中偉、陳汝鈴共同詐欺被上訴人，則被上訴人所主張上訴
    人係因嗣後東窗事發，上訴人一直祈求被上訴人原諒且一再保證會賠償損失，於
    八十八年十二月二十二日方由上訴人簽具系爭本票作為損害賠償擔保之票據原因
    關係並不存在，故按票據法第十三條反面文義解釋，上訴人亦得以直接前後手間
    原因關係不存在抗辯之。
(七)、系爭本票確係上訴人遭被上訴人法定代理人楊勝欽脅迫才簽發，上訴人已撤銷發
    票意思表示：１、如前第二─４所述，黃中偉跳票後，被上訴人法定代理人楊勝
    欽即要求上訴人找黃中偉解決，黃中偉於是又簽發分期付款之本票六百萬元交給
    上訴人，上訴人再交給楊勝欽，然黃中偉仍無力清償，於八十八年十二月二十三
    日，被上訴人法定代理人楊勝欽竟仗其為公司負責人，將上訴人叫入位於臺中市
    ○○○路三段一八號被上訴人公司之經理室內，揚言上訴人若不簽發系爭六百萬
    元本票，不僅會將其解雇，並會不斷找麻煩加諸於上訴人身上等等不利之言語，
    鑑於楊勝欽平日為人海派，交遊甚廣，言出必行，上訴人為確保自己安全，不得
    不在非自由意思下簽立系爭六百萬元本票。查上訴人並未積欠被上訴人公司任何
    債務，亦無承擔冠欣公司或黃中偉對被上訴人債務之意思表示，則上訴人豈有簽
    發系爭本票而平白負擔此巨額票據債務之理，再參以楊勝欽於八十八年十二月二
    十四日亦以相同手段脅迫前會計陳汝鈴簽下切結書（原審卷八十一頁），益證楊
    勝欽確有以脅迫手段逼上訴人簽下本件本票。２、上訴人簽立本票不久，楊勝欽
    竟於同年十二月三十一日將上訴人解職，上訴人原以為當初遭楊勝欽脅迫所簽發
    之本票，因楊勝欽亦明知債務人為黃中偉，與上訴人無關，楊勝欽應不會找上訴
    人麻煩，豈料八十九年六月二十一日，楊勝欽夥同楊國輝等十多名黑道人士在臺
    中市○○路與柳川東路口之孟嘗君泡沫紅茶坊二樓，喝令該等兄弟毆打上訴人，
    並逼迫上訴人寫下轎車讓渡切結書四紙（上訴人八十九年十一月十八日上訴理由
    狀證一），嗣經上訴人提起告訴，經臺灣臺中地方法院檢察署以八十九年度偵字
    第一二三０六號起訴（見上訴人九十年八月十日調查證據聲請狀附證），現由臺
    灣臺中地方法院以九十年度易字第一一八號審理中（見證二），亦可佐證楊勝欽
    確有威脅上訴人簽發本件本票。３、詎楊勝欽嗣後仍提起本件清償借款之訴，上
    訴人在無奈之下，已於八十九年八月所提答辯一狀依民法第九十二條規定撤銷發
    票意思表示。
(八)、綜右所述，上訴人既無積欠被上訴人公司任何債務，亦無與訴外人黃中偉、陳汝
    鈴共同詐欺被上訴人，且訴外人黃中偉亦已另簽發六百萬元本票交由被上訴人以
    為擔保，況上訴人亦無承擔冠欣公司或黃中偉之債務，則被上訴人主張上訴人簽
    發系爭本票係因詐欺公司財物之損害賠償即不足採；又從楊勝欽確有找人毆打上
    訴人，並脅迫其簽下汽車讓渡切結書，並脅迫陳汝鈴簽下切結書等等，亦足以證
    明上訴人本件本票確係受到楊勝欽脅迫，在非自由意思下所簽發，則上訴人既已
    撤銷發票意思表示，則上訴人即無票據債務可言。若鈞院認前述為無理由，則上
    訴人亦主張被上訴人所主張上訴人與黃中偉、陳汝鈴共同詐欺之直接前後手間票
    據原因關係不存在，故系爭票據債權亦不存在。
(九)、對被上訴人答辯之駁斥：被上訴人公司有設定每個客戶最高出貨額度，只要超過
    額度電腦即無法開銷貨單，然公司重點在營利，楊勝欽基於賺錢考量，因冠欣公
    司或黃中偉出貨金額頗大，對公司營運大有助益，雖其於八十八年八月二日曾跳
    票，但其後所開支票仍有兌現，但基於對其他業務員公平起見，故楊勝欽私下同
    意上訴人以其他客戶額度出貨，此從前述第三─二─１─４段及第３─１段所述
    ，黃中偉以一張支票支付數家廠商貨款即可明，而因業務員須將銷貨單一併交給
    會計，故只要業務員及會計記明支付何幾家貨款即可解決；又誠如前述第三─二
    ─１─２、３段可知，上訴人以快通通訊行、財鑫及Ｕ２等家廠商名義出貨給冠
    欣公司或黃中偉，亦早已超過各該公司出貨設定之上限，其與客戶間往來帳目亦
    無法充分表示真實交易狀況，則被上訴人單以不知如何區分何筆金額是何客戶所
    訂的貨，表示絕不可能同意上訴人以其他客戶名義出貨，因為這樣作會弄亂被上
    訴人與客戶間來往帳目云云顯不足採。
(十)、次查因冠欣公司於八十八年八月二日跳票後，表面上被上訴人即與其拒絕往來，
    故嗣後上訴人出貨給冠欣公司或黃中偉皆以其他客戶額度出貨，故銷貨單上出貨
    名義廠商當然不可能在其上簽名，亦不可能收到貨物，故被上訴人欲以銷貨單上
    無客戶簽名及銷貨單上之廠商皆無收到貨物，誣指上訴人詐欺公司財物亦顯無據
    。再者被上訴人抗辯證人陳汝鈴與上訴人係共同詐欺，其證言不足採信云云，惟
    此部分已經臺灣臺中地方法院檢察署八十九年偵字第一五四七五號不起訴處分書
    證明陳汝鈴未與上訴人共同詐欺被上訴人，是其抗辯陳汝鈴之證詞不可採亦無足
    取。又被上訴人法定代理人抗辯未夥同十多人毆打上訴人及脅迫其簽下車輛讓渡
    切結書云云，此亦已經檢察官偵查終結起訴，經台灣台中地方法院審理中，是其
    抗辯亦非有理。另被上訴人抗辯上訴人簽發系爭六百萬元本票並非遭其脅迫，然
    上訴人既無積欠被上訴人公司任何債務，又非與黃中偉、陳汝鈴共同詐欺公司財
    物，更未承擔冠欣公司或黃中偉之債務，且黃中偉跳票部分亦已由黃中偉另行簽
    發六百萬分期付款本票作為擔保，則上訴人何必無故開立六百萬元本票，實則上
    訴人係遭到楊勝欽脅迫才簽發系爭本票，楊勝欽所言亦顯無理。
(十一)、本件綜上，被上訴人在原審所言不實在，且上訴人簽立系爭本票確是出於被脅迫
    之情事，是被上訴人在第一審之訴為無理由。
三、證據：除援用第一審所提證據外，補提臺灣臺中地方法院檢察署八十九年偵字第
    一五四七五號不起訴處分書影本乙份、臺灣臺中地方法院九十年度易字第一一八
    號傳票影本乙份。
乙、被上訴人方面：
一、聲明：求為判決：(一)駁回上訴。(二)訴訟費用由上訴人負擔。
二、陳述：除與原判決記載相同者，茲引用之外，補稱：
(一)、按被上訴人公司經營期間因有高額呆帳未能回收，為降低風險於是從八十八年八
    月起對每一客戶依前半年交易狀況在電腦設定最高出貨金額，包括應收帳款及應
    收票據總和，只要一超過額度電腦就無法開銷貨單，反之，若在電腦設定額度設
    定範圍內，只要業務填寫領貨單，便可直接向倉管領貨，無庸經過被上訴人負責
    人楊勝欽同意，上揭事實為上訴人所自認。
(二)、因上訴人在被上訴人公司任職七、八年之久，對被上訴人公司之運作制度知之甚
    詳，為規避該制度，才會利用被上訴人公司之其他客戶名義（多達二十幾家），
    在各該公司之出貨單額度內，謊稱各該商行有訂購貨品，惟貨品皆遭被告甲○○
    取走，益証被告詐欺犯行，已是罪証確鑿，足見系爭本票確係被告甲○○簽發作
    為賠償損害之保証。
(三)、又被上訴人辯稱：「若欲對某一額滿之客戶再予出貨，則必須以其他客戶之名義
    出貨以為變通，蓋被上訴人公司負責人楊勝欽乃公司股東之一，並不能自行私下
    把客戶之銷售額度提高」云云，惟查：
  (1)被上訴人公司係在電腦對每個客戶設定最高出貨額度，若要增加客戶之銷售額度
    ，只要解除電腦限制功能即可，訴外人楊勝欽為公司負責人，當然可決定此事，
    上訴人稱楊勝欽不能決定云云，實屬無稽。
  (2)再者，被上訴人絕不可能同意以「其他客戶名義出貨」，因為此舉會弄亂被上訴
　　人與客戶之間來往帳目，被上訴人要如何區分何筆交易是何客戶所訂的貨？何筆
　　交易不是？足見被告所辯核與常情不符，不足採信。
  (3)又按冠欣通信行先前即因財務不穩有跳票紀錄，信用狀況不佳，被上訴人早已與
    其拒絕往來，焉有可能同意會出貨高達捌佰貳拾伍萬零玖佰陸拾柒元貨物給冠欣
    通信行？亦証上訴人所言，核與事實不符，不足採憑。
(四)、再按本件銷貨單上皆無客戶簽名，足見貨物是上訴人甲○○自行詐騙取走，上訴
    人雖稱貨品且皆是冠欣公司或黃中偉所領取云云，又未舉証以實其說，顯屬片面
    之詞，自不足採。
(五)、另按上訴人又稱：「被上訴人確實同意以如原判決附表一之商行名義出貨予冠欣
　　公司或黃中偉，否則怎有可能由許多不相關之通訊行合開一張支票作為支付各自
    貨款之道理」云云，惟查：查上訴人甲○○因與當時任會計陳汝鈴共同循私舞弊
    ，會計陳汝鈴明知上訴人甲○○詐騙公司財物，在上訴人所交付原審判決附表一
    所示第一至第八號支票退票後，竟幫助被告甲○○隱瞞，未讓上訴人知道，私底
    下將退票之支票交給上訴人甲○○，致被上訴人又遭上訴人多詐騙壹佰參拾多萬
    元，有會計陳汝鈴所立切結書可佐，足見上訴人所言內容，實係其與會計私相授
    受所為，上訴人以此作文章，實不足採。
(六)、上訴人又稱系爭本票係受被上訴人負責人楊勝欽脅迫所為云云，惟查：
　(1)被上訴人曾以系爭本票向臺中地方法院聲請假扣押，經臺中地方法院於八十九年
    一月二十五日以八十九年執全一字第三０四號查封上訴人所有屋屋及土地，惟上
    訴人卻從無表示係遭脅迫簽發本票，足見係上訴人謊稱遭脅迫云云，不足採信。
  (2)再者，陸佰萬元並非小數目，衡請常情，焉有可能僅因懼怕公司遭解雇即無故簽
    發票據金額高達陸佰萬元本票？上訴人所辯，顯不足採。
(七)、又按上訴人又稱：「被上訴人之負責人夥同楊國輝等十多名兄弟將上訴人強押至
    臺中市○○路與柳川東路口之孟嘗君泡沬紅茶坊二樓，毆打上訴人」云云，惟查
    ：
　(1)按當日係上訴人主動打電話給楊勝欽聲稱要談和解賠償被上訴人歐浦公司之損失
　　，楊勝欽到場時，上訴人甲○○與其友人黃中偉則已先到場，當天約談至下午六
　　點多，因上訴人有事先行離開，足見從頭至尾並無任何異狀發生，告訴人聲稱遭
　　受傷害、妨害自由云云，顯屬子虛烏有，不足採憑。
　(2)再者，當天在場有上訴人甲○○之友人黃中偉，於警察局亦証稱當日僅是商談和
　　解，並無任何狀況發生等語。另証人孟嘗君老闆娘亦証稱並無看到上訴人有受到
　　歐打或其自由受到限制，足証上訴人憑空杜撰，顯不足採。
　(3)再者，上訴人所指稱案發地點孟嘗君紅茶店，係公眾且不特定多數人得出入之場
　　所，若上訴人有受到傷害或自由有妨害云云，早就向他人或立即報警求救，楊勝
　　欽實無可能對上訴人為傷害或妨害自由行為，足証上訴人所言，違反常情及經驗
　　法則，自不足採。
　(4)查該案並無任何積極証據証明被告有任何教唆傷害或妨害自由行為，顯見上訴人
　　係因歐浦公司對被告提出民、刑事訴訟，心生不滿為報復，才謊稱受傷害、妨害
　　自由云云，相當無理。
(八)、本案被上訴人原先念在上訴人在公司服務達七、八年之久，故僅對上訴人提起民
    事請求，未料上訴人竟執迷不悟，不知自我反省，實令人遺憾，本件本票確實是
    上訴人簽發，用以作為損害賠償擔保，原審判決准許被上訴人請求，認事用法均
    極正確，請駁回上訴人上訴，以保權益，實感德便。
三、證據：除援用原審所提證據外，茲補提切結書影本一件、臺中地方法院囑託查封
    登記函影本乙件。
    理    由
一、本件被上訴人起訴主張：被上訴人執有上訴人於八十八年十二月二十三日所簽發
    ，票據金額為六百萬元，經免除作成拒絕證書之本票一紙，詎向上訴人為付款之
    提示，均未獲清償；此係因上訴人前為被上訴人公司之業務主管，其自八十八年
    九月十五日起至八十八年十一月二十三日止，陸續謊稱如原判決附表一所示之通
    訊行需通訊貨品，致被上訴人信以為真，便將貨品交付上訴人，並由上訴人親筆
    簽收銷貨單，然嗣後發現銷貨單上客戶簽章欄皆未經客戶簽收；又上訴人將如原
    審判決附表二所示之二十三紙支票交付被上訴人，謊稱系爭支票係商家購買貨品
    所簽發，然經被上訴人提示後支票皆不獲兌現，其中如原審判決附表二所示編號
    十一、十二之支票係遭冒名開戶，另編號一至編號八之八紙支票退票後，上訴人
    為掩飾犯行，並要求被上訴人公司會計陳汝鈴將前開支票交由上訴人處理，不要
    告知被上訴人。嗣被上訴人發現上訴人所交付原審判決附表二編號十三之支票退
    票後，便要求上訴人解釋，上訴人見事跡敗露，只得坦承其詐欺犯行，被上訴人
    即向銷貨單上所載之訂貨通訊行求證，然上開通訊行皆表示未向被上訴人訂貨，
    更無收到被上訴人之貨品，足見貨品皆由上訴人領走，其詐欺之犯行明確，事後
    上訴人一直乞求被上訴人原諒，且一再保證會賠償損失，被上訴人持息事寧人態
    度，粗略估計被上訴人之損失約在六百萬左右，即如原審判決附表二編號九至編
    號二十三所示金額總額，便要求上訴人簽具系爭六百萬之本票一紙，作為損害賠
    償之保證，至同年十二月底，華僑銀行催討跳票回函聯，被上訴人始知尚有如原
    審判決附表二編號一至編號八等八紙票據金額，合計為二百五十一萬三千元之支
    票早已跳票，故被上訴人所受損失約有八百五十萬元，為此依票據之法律關係請
    求上訴人給付如訴之聲明。
二、上訴人則以：系爭本票確實為上訴人所簽發，然因上訴人原擔任被上訴人公司業
    務主管一職，訴外人冠欣公司之法定代理人黃中偉為上訴人負責經手之客戶之一
    ，嗣後被上訴人鑑於冠欣公司所簽發代為給付貨款之支票陸續跳票，即強迫上訴
    人簽立前開本票，以負責清償冠欣公司積欠之貨款，並揚言若不聽命，將會予以
    解雇，致上訴人心生恐懼而不得不簽立該紙本票，故上訴人自得撤銷被脅迫狀態
    下所為之發票行為，另黃中偉亦有出面表示願清償貨款等語資為抗辯。
三、被上訴人主張：其執有上訴人於八十八年十二月二十三日所簽發，票據金額為六
    百萬元，經免除作成拒絕證書之本票一紙，詎為付款之提示，均未獲清償之事實
    ，業據其提出本票一紙為證，上訴人對於系爭本票之真正亦不爭執；另被上訴人
    主張上訴人前為被上訴人公司之業務主管，其陸續向被上訴人表示如原審判決附
    表一所示之通訊行需通訊貨品，被上訴人即將貨品交付上訴人，並由上訴人親筆
    簽收銷貨單，然銷貨單上客戶簽章欄皆未經客戶簽收；又上訴人將如原審判決附
    表二所示之二十三紙支票交付被上訴人，謊稱係商家購買貨品所簽發，然經被上
    訴人提示後支票皆不獲兌現，其中如原審判決附表二所示編號十一、十二之支票
    係遭冒名開戶，又被上訴人向銷貨單上所載之訂貨通訊行求證，然通訊行皆表示
    未訂貨亦未收到被上訴人之貨品，始知遭上訴人欺騙，被上訴人當時粗略估計上
    訴人之出貨量約六百萬元，經上訴人一再保證賠償被上訴人損失，被上訴人即要
    求上訴人簽發系爭本票作為損害賠償之保證等情，業據其提出出貨金額明細表、
    銷貨單五十二紙、支票及退票理由單二十三紙為證，且為上訴人所不爭，並自承
    銷貨單確係其所簽收，支票係由其交付予被上訴人公司等情，自堪信被上訴人之
    主張為真實。
四、上訴人雖另以：訴外人冠欣公司之法定代理人黃中偉為上訴人負責經手之客戶之
    一，嗣後被上訴人鑑於冠欣公司所簽發代為給付貨款之支票陸續跳票，即強迫上
    訴人簽立前開本票，以負責清償冠欣公司積欠之貨款，並揚言若不聽命於被上訴
    人，將會予以解雇，致上訴人心生恐懼而不得不簽立該紙本票，故上訴人自得撤
    銷被脅迫狀態下所為之發票行為云云置辯，然查：
(一)、上訴人並未就其係被脅迫而簽發系爭本票一節舉證以實其說，且參酌上訴人利用
    其為業務主管職務之便，偽稱通訊行訂貨而出貨，並交付未有客戶簽收之銷貨單
    予被上訴人公司，對於貨品之流向亦未能表明，又其偽稱係客戶支付貨款之支票
    亦全數遭退票，其自知對公司造成損害甚明等情，故系爭六百萬元之本票實係上
    訴人為賠償被上訴人公司之損害而為，且衡情豈有僅因懼怕公司解雇即無故簽發
    票據承擔六百萬元之鉅額債務之理。是上訴人辯稱其因脅迫始簽發系爭票據云云
    ，自不足採。
(二)、上訴人辯稱出貨給黃中偉，黃中偉再以原審判決所示二十張支票交上訴人收回交
    給被上訴人云云，惟查上訴人於本院九十年十一月二日準備程序時自承原審卷第
    四十頁至第六十二頁之支票，日期已填寫，蓋好印章，金額之大寫、阿拉伯數字
    由其填寫（見本院卷第一二五頁），然依交易之常情，支票之簽發與發票人關係
    重大者為金額部分，若金額誤寫，或遭變造，將損失重大，為求慎重，發票人為
    避免金額部分被塗改或變造，使用支票機者不在少數，或於支票金額部分蓋用發
    票人之印章。而上開支票據上訴人稱既已填寫支票日期並蓋章，可見發票人知道
    如何簽發支票，豈有自行填寫日期及蓋章，而將最重要之金額部分假手他人，任
    人填寫之理。又發票人並非黃中偉，竟能交付多量之支票，任由上訴人填寫金額
    ，該等支票來源及債信不明，應為身為業務員之上訴人所明知，衡情應予拒絕，
    竟仍收回交予被上訴人公司，顯違常理。此部分所辯不足採信。
(三)、上訴人雖辯稱：訴外人黃中偉已願出面解決債務等語，然亦未舉證以實其說，又
    其主張縱係屬實，亦係被上訴人得執有黃中偉所簽發之票據，基於票據之法律關
    係向黃中偉請求，惟與本件上訴人對於被上訴人所應負之票據責任無涉，上訴人
    之前揭抗辯亦不足取。
(四)、上訴人另辯稱：基於對其他業務員公平起見，楊勝欽私下同意上訴人以其他客戶
    額度出貨，故上訴人以快通通訊行、財鑫及Ｕ２等家廠商名義出貨給冠欣公司或
    黃中偉云云。然被上訴人主張：其公司經營期間因有高額呆帳未能回收，為降低
    風險於是從八十八年八月起對每一客戶依前半年交易狀況在電腦設定最高出貨金
    額，包括應收帳款及應收票據總和，只要一超過額度電腦就無法開銷貨單，反之
    ，若在電腦設定額度設定範圍內，只要業務填寫領貨單，便可直接向倉管領貨，
    無庸經過被上訴人負責人楊勝欽同意等情，為兩造所不爭，復經證人被上訴人之
    業務員劉國銓、會計陳汝鈴、林香蘭證述明確，堪信為真實。是則被上訴人若欲
    提高冠欣公司之出貨金額，大可直接修改其電腦設定值，無庸輾轉迂迴以快通通
    訊行、財鑫及Ｕ２等客戶名義出貨給冠欣公司，形成買受之客戶與應收帳款之客
    戶不同，增加作業上之困擾，亦可能發生錯誤之情形，且倘若直接提高冠欣公司
    之電腦設定值，果真會有上訴人所謂不公平之情事產生，則挪用其他廠家名義出
    貨予冠欣公司，名不副實，此種情形，應為該公司負責會計業務及打出貨單之會
    計或助理陳汝鈴、黃厚怡等人知悉，其他業務員亦可從而知道以此方法規避電腦
    設限之出貨額度，更易遭人非議，照樣亦可能有上訴人所謂之不公平。又電腦設
    定出貨客戶額度限制，係為避免，遭債信不良之客戶大量進貨後倒帳，如利用其
    他客戶名義出貨，則使原先設計此種避免被客戶倒帳風險之制度失其作用，自非
    負責設定額度之該公司法定代理人楊勝欽之本意，衡情應不可能同意以此方式出
    貨，至負責開單之會計助理黃厚怡雖證稱：客戶額度滿時，有開過以別家公司名
    義出貨單，是上訴人說已請示過經理（即楊勝欽），才開電腦出貨單等語，惟該
    證人是因上訴人表示業經楊勝欽同意，並非直接向楊勝欽請示後所為，上訴人對
    該證人所言是否實在，未據上訴人舉證，不得據以認定確經楊勝欽同意。又上訴
    人曾向黃中偉收取，誠泰銀行中壢分行，票號一七三六七號，發票日八十八年八
    月一日，發票人為謝明宗，票號金額六十八萬元，由黃中偉背書之支票一張，該
    支票經被上訴人公司於八十八年八月二日提示退票，此為被上訴人所自認，並有
    該支票及退票理由單影本可據（見本院卷第一四三頁及被上訴人於九十年十二月
    二十五日答辯(二)狀補提之支票及退票理由單影本），黃中偉於八十八年八月二日
    已債信不良，而電腦出貨額度限制，既係指包括應收帳款及應收票據總和（並非
    客戶往來交易之營業額），亦即欠債尚未清償之數額，黃中偉既有此退票未處理
    之債務，上訴人自無可能會提高額度或同意以其他客戶名義再出貨高達八百二十
    四萬六千二百零五元貨物給黃中偉。上訴人此部分所辯不足採。至上訴人舉證人
    陳汝鈴附和其詞，惟陳汝鈴於上訴人所交付原審判決附表一所示第一至第八張支
    票退票後，為上訴人隱瞞，私下將退票之支票交給上訴人，後被上訴人續遭損失
    ，此有陳汝鈴所立切結書可據（見本院卷第四十六頁），其證言自有偏袒上訴人
    ，不足採信。
五、按在票據上簽名者，依票上所載文義負責，票據法第五條第一項定有明文。上訴
    人為系爭本票之發票人，即應依票上所載文義負責。從而，原審判決判命上訴人
    應給付被上訴人六百萬元，核屬有據，應予維持。上訴意旨指摘原判決不當，為
    無理由，應予駁回。
六、本件事證已臻明確，兩造其餘攻擊防禦方法，核與判決結果無影響，爰不另一一
    論述。
七、據上論結，本件上訴為無理由，依民事訴訟法第四百四十九條第一項、第七十八
    條，判決如主文。
中　　　華　　　民　　　國　　九十一　　年　　　一　　　月　　　八　　　日
~B1民事第四庭審判長法　官　黃斐君
~B2　　　　　　　　法　官　陳蘇宗
~B3　　　　　　　　法　官　張鑫城
右為正本係照原本作成。
如對本判決上訴，須於收受判決送達後二十日內向本院提出上訴書狀，其未表明上訴
理由者，應於提出上訴後二十日內向本院提出上訴理由書（須按他造人數附具繕本）
，並繳納送達用雙掛號郵票拾份（每份參拾肆元）。
上訴時應提出委任律師或具有律師資格之人之委任狀；委任有律師資格者，另應附具
律師及格證書及釋明委任人與受任人有民事訴訟法第四百六十六條之一第一項但書或
第二項（詳附註）所定關係之釋明文書影本。
~B 　 　　　　　　書記官　劉智文
中　　　華　　　民　　　國　　九十一　　年　　　一　　　月　　 十一　　 日
附註：
民事訴訟法第四百六十六條之一（第一項、第二項）
對於第二審判決上訴，上訴人應委任律師為訴訟代理人。但上訴人或其法定代理人具
有律師資格者，不在此限。
上訴人之配偶、三親等內之血親、二親等內之姻親，或上訴人為法人、中央或地方機
關時，其所屬專任人員具有律師資格並經法院認為適當者，亦得為第三審訴訟代理人
。
                                                                        Ｈ
